ACORDAO-COMPLETO-2553913

ACÓRDÃO 7965/2022 ATA 40/2022 - PRIMEIRA CÂMARA

VISTOS, relatados e discutidos esses autos de concessão de aposentadoria de Zeneida Chaves Cunha no cargo de Técnico Judiciário do Tribunal Regional Eleitoral do Ceará - TRE/CE.
ACORDAM os ministros do Tribunal de Contas da União, reunidos em sessão da 1ª Câmara, ante as razões expostas pelo Relator, e com fundamento nos arts. 71, inciso III, da Constituição Federal de 1988; 1º, inciso V, e 39, inciso II, da Lei 8.443/1992; 1º, inciso VIII; 259, inciso II; 260, § 1º, e 262 do Regimento Interno, e na Súmula TCU 106, em:
9.1. considerar ilegal o ato de aposentadoria de Zeneida Chaves Cunha e negar-lhe registro;
9.2. dispensar a devolução das quantias recebidas de boa-fé pela interessada até a data de ciência desta decisão pelo TRE/CE;
9.3. esclarecer ao TRE/CE que o ato ora considerado ilegal poderá prosperar, mediante a emissão e o encaminhamento ao Tribunal de novo ato de aposentadoria, livre das irregularidades apontadas, em substituição ao ato ora examinado;
9.4. determinar ao órgão de origem que, no prazo indicado, contado da ciência desta deliberação:
9.4.1. em 15 dias: 
9.4.1.1. abstenha-se de realizar pagamentos decorrentes do ato impugnado, sujeitando-se a autoridade administrativa omissa à responsabilidade solidária, sem prejuízo de promover a correção do cálculo dos proventos da interessada;
9.4.1.2. comunique à interessada a presente deliberação e a alerte que o efeito suspensivo proveniente da interposição de eventuais recursos junto ao TCU não a exime da devolução dos valores percebidos indevidamente, caso o recurso não seja provido;
9.4.2. em 30 dias:
9.4.2.1 emita novo ato de aposentadoria da interessada, livre da irregularidade apontada, disponibilizando-o a este Tribunal, por meio do Sistema e-Pessoal, nos termos e prazos fixados na IN-TCU 78/2018;
9.4.2.2 envie a este Tribunal documentos comprobatórios de que a interessada está ciente do julgamento deste Tribunal.

Ato de concessão de aposentadoria à Zeneida Chaves Cunha no cargo de Técnico Judiciário, enviado ao TCU pelo Tribunal Regional Eleitoral do Ceará para fins de análise e julgamento.

Primeira Câmara

3. Interessada: Zeneida Chaves Cunha (XXX.118.983-XX), servidora aposentada

13.1. Ministros presentes: Walton Alencar Rodrigues (Presidente), Benjamin Zymler, Vital do Rêgo e Jorge Oliveira (Relator).
13.2. Ministro-Substituto presente: Weder de Oliveira.

JORGE OLIVEIRA

Trata-se do ato de aposentadoria de Zeneida Chaves Cunha no cargo de Técnico Judiciário, submetido pelo Tribunal Regional Eleitoral do Ceará - TRE/CE à apreciação desta Corte de Contas, para fins de registro, nos termos do art. 71, inciso III, da Constituição Federal.  
2.	Transcrevo, a seguir, trecho da análise feita pela Secretaria de Fiscalização de Integridade de Atos e Pagamentos de Pessoal e de Benefícios Sociais - Sefip, com a qual se manifestou de acordo o Ministério Público junto ao TCU:
	"Exame das Constatações
	9. Ato: 40519/2020 - Inicial - Interessada: Zeneida Chaves Cunha - CPF: XXX.118.983-XX
	9.1. Parecer do Controle Interno: considerar o ato ilegal. Justificativa: Incorporação de parcela de quinto por meio de contagem de tempo residual (art. 5º da Lei 9.624/1998) .   Conforme informado pela unidade de pessoal, a servidora incorporou 1/5 de FC-5 (último quinto) em razão de aproveitamento de tempo residual relativo ao exercício de funções comissionadas no período de 10/01/1997 a 06/03/2007 (art. 5º da Lei 9.624/1998) .   Entretanto, consoante Acórdão 5455/2018-TCU-Segunda Câmara, a jurisprudência do TCU 'permite o aproveitamento do tempo residual existente em 10/11/1997 para incorporar parcela de décimo, com posterior transformação em VPNI, independente do interstício de doze meses ter se completado até 4/9/2001, bastando que o período tenha se iniciado anteriormente a novembro de 1997', razão pela qual esta unidade de controle entende que a incorporação da parcela de quinto mencionada foi indevida, visto que a servidora faz jus, em verdade, a 1/10 de FC-5.
	9.2. Constatações e análises: 
	9.2.1. Houve o registro de pelo menos uma rubrica com 'Denominação para análise pelo TCU = Vantagem de caráter pessoal (25 - V.P.N.I. (Vantagem de caráter pessoal - Incorporação de quintos/décimos de função) - R$ 2.747,54) .
	a. Justificativa do Gestor de Pessoal: Não há. Verificação efetuada no âmbito do TCU.
	b. Análise do Controle Interno:  Não há. Verificação efetuada no âmbito do TCU.
	c. Análise da Equipe Técnica: Ilegal
	Trata-se de incorporação de 'quintos' em período posterior a 8/4/1998. Nestes casos, é possível a referida incorporação entre o período de 8/4/1998 a 4/9/2001 que esteja amparada por decisão administrativa, consoante decidido pelo STF no âmbito do RE 638.115/CE. O Controle Interno, em seu parecer, alerta que houve incorporação de 'quintos' em período posterior a 4/9/2001. Em consulta ao quadro de descrição de exercício de função constante no ato, verifica-se que, de fato, houve cômputo de período posterior. Em análise da questão, expurgando os períodos de exercício de função após 4/9/2001, constata-se que a interessada teria direito a 3/5 de FC-5 em vez de 4/5 atualmente percebidos (vide id 'tabela exercicio funcao' anexo ao ato) . Conforme consulta ao contracheque (ref. 1/2022 - vide id 'folha salarial') , a irregularidade mantém-se vigente nos proventos. Destarte, caberá propor que o ato seja apreciado pela ilegalidade, ante a concessão de fração de quintos de forma irregular.
	9.2.2. Houve o registro de pelo menos uma rubrica com 'Denominação para análise pelo TCU = Vantagem de caráter pessoal (25 - V.P.N.I. (Vantagem de caráter pessoal - Incorporação de quintos/décimos de função) - R$ 596,89) .
	a. Justificativa do Gestor de Pessoal: Não há. Verificação efetuada no âmbito do TCU.
	b. Análise do Controle Interno:  Não há. Verificação efetuada no âmbito do TCU.
	c. Análise da Equipe Técnica: Legal
	A concessão da vantagem de quintos ou décimos está em consonância com a jurisprudência deste Tribunal e os critérios das Leis 8.911/1994 e 9.624/1998 (os períodos anteriores a 8/4/1998 são suficientes para a incorporação da vantagem de quintos) . 
	[...]
	CONCLUSÃO
	10. A abrangência e a profundidade das verificações levadas a efeito fundamentam convicção de que o Ato 40519/2020 pode ser apreciado pela ilegalidade, em razão das irregularidades apontadas no item Exame das Constatações desta instrução, que representam afronta à legislação e à jurisprudência de referência
	PROPOSTA DE ENCAMINHAMENTO
	11. Ante o exposto, com fundamento no art. 71, inciso III, da Constituição Federal, nos arts. 1º, inciso V, e 39, incisos I e II, da Lei 8.443/1992; e no art. 260 do Regimento Interno do Tribunal de Contas da União, propõe-se: 
	11.1. Considerar ilegal e recusar registro ao ato inicial de aposentadoria de Zeneida Chaves Cunha do quadro de pessoal do Tribunal Regional Eleitoral do Ceará, com base nos arts. 71, inciso III, da Constituição Federal; 1º, inciso V, e 39, inciso II, da Lei 8.443/1992; e 260, § 1º, do Regimento Interno.
	11.2. Com fulcro no art. 262, caput, do Regimento Interno deste Tribunal, determinar ao órgão/entidade Tribunal Regional Eleitoral do Ceará que: 
	11.2.1.	dê ciência, no prazo de quinze dias, contados da notificação, do inteiro teor desta deliberação à interessada, alertando-a de que o efeito suspensivo proveniente da interposição de eventuais recursos junto ao TCU não a exime da devolução dos valores percebidos indevidamente, caso o recurso não seja provido.
	11.2.2.	dispense a devolução dos valores indevidamente recebidos de boa-fé até a data da ciência do Tribunal Regional Eleitoral do Ceará, do acórdão que vier a ser proferido, com base no Enunciado 106 da Súmula da Jurisprudência do TCU.
	11.2.3.	faça cessar todo e qualquer pagamento relativo ao ato impugnado de Zeneida Chaves Cunha, no prazo máximo de quinze dias, contados da ciência da decisão deste Tribunal, sob pena de ressarcimento das quantias pagas após essa data pelo responsável.
	11.2.4.	emita novo ato, livre da irregularidade ora apontada, em substituição ao ato de aposentadoria de Zeneida Chaves Cunha, submetendo-o à nova apreciação por este Tribunal, na forma do art. 260, caput, também do Regimento.
11.2.5. informe o teor do acórdão que vier a ser prolatado, encaminhando ao TCU, no prazo de trinta dias, comprovante da data de ciência pela interessada, nos termos do art. 4º, § 3º, da Resolução-TCU 170/2004."
	É o relatório.

não há.

Procurador Marinus Eduardo De Vries Marsico

APOSENTADORIA. TRE/CE. CÔMPUTO DE TEMPO RESIDUAL. DIREITO A INCORPORAR UM DÉCIMO. DEFERIMENTO DE UM QUINTO. ILEGALIDADE. NEGATIVA DE REGISTRO. DETERMINAÇÕES.

APOSENTADORIA (APOS)

Em exame o ato de concessão de aposentadoria emitido pelo Tribunal Regional Eleitoral do Ceará - TRE/CE em favor de Zeneida Chaves Cunha, ex-ocupante do cargo de Técnico Judiciário.
2.	A Sefip, com o aval do Ministério Público junto ao TCU, propôs a ilegalidade do referido ato, devido ao cômputo do tempo residual para a incorporação indevida de um quinto de FC-5 (2/10) , quando o correto seria a incorporação de apenas 1/10 dessa função. 
3.	Antecipo minha concordância integral com os termos dos pareceres precedentes, cujos fundamentos incorporo a estas razões de decidir. 
4.	De fato, observo ser possível a incorporação, pela interessada, da fração de 1/10 da função FC-5, e não de 1/5, como constou do ato. Sobre o assunto, transcrevo as considerações que fiz no voto condutor do Acórdão 1147/2022-TCU-Primeira Câmara:
	"4. A esse respeito, por sua clareza, transcrevo a seguir trecho do voto condutor do Acórdão 454/2022-TCU-Segunda Câmara, Relator o Ministro-Substituto Marcos Bemquerer Costa:
	'6. O TCU reconhece o direito à incorporação de quintos ou atualização de parcelas a quem, até 11/11/1997, tenha cumprido os requisitos para tanto, com fundamento no disposto pelo art. 15 da Lei 9.527/1997, de 10/12/1997:
	'Art. 15. Fica extinta a incorporação da retribuição pelo exercício de função de direção, chefia ou assessoramento, cargo de provimento em comissão ou de Natureza Especial a que se referem os arts. 3º e 10 da Lei nº 8.911, de 11 de julho de 1994.
	§ 1º A importância paga em razão da incorporação a que se refere este artigo passa a constituir, a partir de 11 de novembro de 1997, vantagem pessoal nominalmente identificada, sujeita exclusivamente à atualização decorrente da revisão geral da remuneração dos servidores públicos federais.
	§ 2º É assegurado o direito à incorporação ou atualização de parcela ao servidor que, em 11 de novembro de 1997, tiver cumprido todos os requisitos legais para a concessão ou atualização a ela referente.'
	7. Adicionalmente, este Tribunal tem adotado a tese do aproveitamento do 'tempo de serviço residual' existente em 10/11/1997, não empregado para incorporação da parcela de quintos, para fins de incorporação de 'um décimo', com base no disposto no art. 5º da Lei 9.624/1998:
	'Art. 5º Fica resguardado o direito à percepção dos décimos já incorporados, bem como o cômputo do tempo de serviço residual para a concessão da próxima parcela, até 10 de novembro de 1997, observando-se o prazo exigido para a concessão da primeira fração estabelecido pela legislação vigente à época.''
	5. Como bem sintetizado no voto condutor do Acórdão 5455/2018-TCU-Segunda Câmara, Relator o Ministro José Múcio Monteiro, 'a jurisprudência desta Corte de Contas permite o aproveitamento do tempo residual existente em 10/11/1997 para incorporar parcela de décimo, com posterior transformação em VPNI, independente do interstício de doze meses ter se completado até 4/9/2001, bastando que o período tenha se iniciado anteriormente a novembro de 1997.' Na mesma linha, entre vários outros julgados, menciono os Acórdão 9746/2021-TCU-Segunda Câmara (Relator o Ministro-Substituto Marcos Bemquerer Costa) , 5.785/2020-1ª Câmara (Relator o Ministro Bruno Dantas) , 18.216/2021-1ª Câmara (Relator o Ministro Benjamin Zymler) e 18.554/2021-2ª Câmara (Relator o Ministro Raimundo Carreiro) .
	6. De acordo com a interpretação dada à matéria pelos acórdãos mencionados, o tempo de serviço residual não empregado para a concessão de quintos pode ser computado para a incorporação de décimos, com base no art. 5º da Lei 9.624/1998, quando se completar o interstício de doze meses, previsto na Lei 8.911/1994, a qualquer tempo, desde que iniciado antes de 10/11/1997.
	7. Não desconheço a existência do Acórdão 18332/2021-TCU-Primeira Câmara (Relator o Ministro-Substituto André Luis de Carvalho) , que inaugurou uma nova linha com relação ao tema, no sentido de considerar indevida a incorporação de 1/10 aqui discutida. No entanto, embora reconheça a pertinência dos argumentos trazidos na referida decisão, prefiro continuar seguindo a jurisprudência majoritária desta Corte, até que, eventualmente, a evolução das discussões se consolide com uma nova interpretação da matéria."
5.	Em conclusão, o ato deve ser considerado ilegal, recusando-se seu registro, fazendo-se as determinações corretivas ao TRE/CE e dispensando-se o ressarcimento das importâncias recebidas de boa-fé, conforme Súmula-TCU 106.
6.	Antes de finalizar, anoto que o ato em exame deu entrada no Tribunal há menos de cinco anos, o que afasta a aplicação do entendimento firmado pelo STF no RE 635.553, que fixou o referido prazo para apreciação de ato de admissão e de concessão de aposentadoria, reforma e pensão, a contar de seu ingresso no TCU.
	Ante o exposto, manifesto-me de acordo com os pareceres da unidade técnica e do MP/TCU e voto por que o Tribunal adote a minuta de acórdão que ora submeto à deliberação deste Colegiado.
TCU, Sala das Sessões, em 22 de novembro de 2022.
JORGE OLIVEIRA 
Relator